【裁判字號】    97,家訴,62
【裁判日期】    980902
【裁判案由】    請求剩餘財產分配
【裁判全文】
臺灣桃園地方法院民事判決              97年度家訴字第62號
原      告  乙○○
訴訟代理人  陳樹忍律師
被      告  甲○○
訴訟代理人  黃廷維律師
複  代理人  林瑞陽律師
上列當事人間請求請求剩餘財產分配事件，本院於民國98年8 月
25日言詞辯論終結，本院判決如下：
    主      文
被告應給付原告新台幣貳佰壹拾壹萬壹仟捌佰伍拾捌元。
原告其餘之訴駁回。
訴訟費用由被告負擔十分之七，餘由原告負擔。
本判決第一項於原告以新臺幣柒拾萬肆仟元供擔保後，得假執行
，但被告如以新臺幣貳佰壹拾壹萬壹仟捌佰伍拾捌預供擔保，得
免為假執行。
原告其餘假執行之聲請駁回。
    事實及理由
一、原告起訴主張：(一)兩造於民國58年間結婚，原告於96年9 月
    19日因兩造難於維持共同生活，且不同居達6 個月以上，依
    民法第1010條第2 項向鈞院聲請改用分別財產制，經鈞院於
    96年11月20日以96年度家訴字第121 號民事判決准兩造改用
    分別財產制，該判決已於96年12月19日確定在案，是兩造間
    之法定財產制關係已於96年12月19日消滅。(二)原告之婚後財
    產計有：1.坐落桃園縣中壢市○○段1074地號之土地，價值
    為新台幣（下同）606,900 元；2.坐落桃園中壢市○○段10
    73地號之土地，價值為62,050元；3.門牌號碼為桃園縣中壢
    市○○里○○路29號4 樓之建物，價值為645,957 元；4.台
    灣銀行中壢分行存款82,205元；5.日盛銀行存款513,000 元
    ；6.現金250,000 元，合計價值2,160,112 元。另被告之婚
    後財產計有：1.坐落桃園縣中壢市○○○○段1029地號之土
    地，價值為901,250 元；2.坐落桃園縣中壢市○○段1060地
    號之土地，價值為3,555,000 元；3.門牌號碼為桃園縣中壢
    市○○○街11號2 樓之建物，價值為630,907 元；4.門牌號
    碼為桃園縣中壢市○○○路14巷3 號之建物，價值為898,50
    0 元；5.日盛商銀存款375,167 元，合計價值6,360,824 元
    ，故兩造婚後財產差額為4,200,712 元。(三)原告於65年8 月
    自軍中退役後，仍持續從事中興紡織操作員、公司管理員、
    清潔人員、大廈管理員、守衛等工作，至87年間心力交瘁下
    始自職場退休，含服務軍旅31年，工作年資逾53年，被告名
    下之不動產均係原告出資購買，若以兩造剩餘財產之差額平
    均分配，對原告顯失公平，爰依民法第1030條之1 條第1 項
    、第2 項之規定，訴請被告給付原告300 萬元等語。並聲明
    ：(一)被告應給付原告300 萬元。(二)原告願供擔保，請准宣告
    假執行。
二、被告則以：(一)被告名下之不動產均係因被告奉獻一生青春、
    無怨無悔的做為原告配偶而受原告贈與所得，依民法第1030
    條之1 第1 項第1 款之規定，不應計入婚後剩餘財產分配之
    範圍。(二)雖被告於96年11月6 日於日盛銀行尚有存款375,16
    7 元，惟被告為了支應生活開銷已提領部分款項，於96年12
    月19日法定財產制消滅時，該帳戶之存款僅餘170 元，是被
    告之日盛銀行存款金額應以170 元計算方屬正確，原告主張
    溯及以被告於96年11月6 日之存款金額375,167 元計算被告
    之婚後財產，自應由原告就被告係故意減少原告對於剩餘財
    產之分配而處分其婚後財產乙節負舉證責任等語置辯。並聲
    明：原告之訴駁回。
三、兩造為夫妻關係，原未以契約訂立婚後財產制，嗣原告於96
    年9 月19日向本院提起改用分別財產制之訴訟，經本院於96
    年11月20日以96年度家訴字第121 號民事判決准兩造改用分
    別財產制，並於96年12月19日確定在案等情，為兩造所不爭
    執，並經本院依職權調閱上開改用分別財產制卷宗查核明確
    ，堪信為真實。
四、查兩造結婚時未以契約訂定在婚姻關係存續中適用何種財產
    制，則應適用法定財產制為兩造夫妻財產制。按法定財產制
    關係消滅時，夫或妻現存之婚後財產，扣除婚姻關係存續中
    所負債務後，如有剩餘，其雙方剩餘財產之差額，應平均分
    配，但因繼承或其他無償取得之財產或慰撫金，不在此限。
    夫妻現存之婚後財產，其價值計算以法定財產制關係消滅時
    為準，但夫妻因判決而離婚者，以起訴時為準。民法第1030
    之1 第1 項、第1030條之4 分別定有明文。所謂「法定財產
    制關係消滅時」之情形有(1)夫妻之一方死亡；(2)夫妻離婚；
    (3)夫妻結婚無效；(4)夫妻婚姻被撤銷；(5)夫妻因有民法第10
    09條至第1011條之原因改用分別財產制；(6)夫妻契約改定夫
    妻財產制為分別財產制或共同財產制而言。是本件兩造剩餘
    財產多寡應以上開判決確定日即96年12月19日為計算基準。
    另謂「雙方剩餘財產之差額，應平均分配」，係指夫妻所取
    得而現存之婚後財產，扣除婚姻關係存續中所負債務及因繼
    承或其他無償取得之財產或慰撫金後，計算出夫妻各自之剩
    餘財產，再比較其剩餘財產之多寡，算定其差額，剩餘財產
    較少之一方得向剩餘財產較多之一方，請求分配差額之二分
    之一。
五、本件經本院進行協議簡化爭點結果，確認兩造不爭執之事實
    如下：
  (一)原告所有之坐落桃園縣中壢市○○段1074地號土地，鑑定價
    格為606,900 元；坐落桃園中壢市○○段1073地號土地，鑑
    定價格為62,050元；3.門牌號碼為桃園縣中壢市○○里○○
    路29號4 樓之建物，鑑定價格為645,957 元。
  (二)被告所有之坐落桃園縣中壢市○○段1029地號土地，鑑定價
    格為901,250 元；2.坐落桃園縣中壢市○○段1060地號土地
    ，鑑定價格為3,555,000 元；3.門牌號碼為桃園縣中壢市○
    ○○街11號2 樓之建物，鑑定價格為630,907 元。4.門牌號
    碼為桃園縣中壢市○○○路14巷3 號建物，鑑定價格為898,
    500 元。
  (三)原告另有台灣銀行中壢分行存款82,205元；日盛銀行存款51
    3,000 元及現金250,000 元。
  (四)兩造均無債務。
六、兩造上開不爭執之事項，堪信為真實，本院毋庸調查，自得
    採為判決之基礎。惟兩造協議簡化爭點結果，則對下列事項
    爭執之，茲將兩造爭執之點，逐一論述如下：
  (一)被告所有之上開不動產是否應列入剩餘財產分配：
  1.按「八十六年九月二十七日以前，聯合財產歸屬之認定，係
    依據修正前之民法第一千零十七條第一、二項規定，除妻證
    明為其特有財產或原有財產外，為夫所有；反之，八十六年
    九月二十七日起，依據親屬編施行法第六條之一規定，適用
    修正之第一千零十七條之結果，妻既為登記名義人，則聯合
    財產中之不動產應為其所有。是以一年緩衝期間之立法設計
    ，僅係在此期間得由夫妻重新認定財產之歸屬，而非謂此期
    間經過後，即否定夫妻於七十四年六月四日前取得之聯合財
    產，因適用修正前民法第一千零十七條第一、二項規定而為
    夫取得不動產所有權之效力。蓋疏略或變更既有（八十六年
    九月二十六日以前）之法律秩序，當非立法者之原意。質言
    之，夫妻於七十四年六月四日前取得現尚存在聯合財產之不
    動產，於八十六年九月二十六日以前，因適用修正前之舊法
    ，除妻能證明為其原有財產或特有財產外，應為夫所有；八
    十六年九月二十七日以後，則依施行法第六條之一規定，適
    用新法之結果，應歸屬於妻所有。設上揭一年之緩衝期間內
    ，並無更名登記或確認所有權之訴訟，亦不得謂因逾八十六
    年九月二十六日，即認定聯合財產中之不動產溯自登記時起
    自始即歸屬於妻，此不動產所有權因一年緩衝法定期間之經
    過所產生變動，乃因適用新舊法律所致。」（最高法院88年
    度台上字第2816號判決意旨參照）。
  2.經查，被告所有坐落(1)桃園縣中壢市○○段1060地號土地，
    係於67年12月12日登記於被告名下，登記原因為買賣，原因
    發生日期為67年8 月30日；(2)桃園縣中壢市○○段600 建號
    ，門牌號碼為桃園縣中壢市○○○路14巷3 號建物，係於67
    年7 月13日登記於被告名下，登記原因為第一次登記，原因
    發生日期為66年12月5 日，有土地登記謄本及建物登記謄本
    在卷可憑。雖兩造均不爭執桃園縣中壢市○○段1060地號土
    地及其上600 建號建物（下稱自強六路房地）係由原告出資
    ，登記於被告名下，惟上開自強六路房地產既係於婚姻關係
    存續中以妻之名義於74年6 月4 日前取得，依當時民法第10
    16條：「結婚時屬於夫妻之財產，及婚姻關係存續中夫妻所
    取得之財產，為其聯合財產。但依第一千零一十三條規，妻
    之特有財產，不在其內。」、第1017條：「聯合財產中，妻
    於結婚時所有之財產，及婚姻關係存續中因繼承或其他無償
    取得之財產，為妻之原有財產，保有其所有權。聯合財產中
    ，夫之原有財產及不屬於妻之原有財產之部分，為夫所有。
    」等之規定，被告除保有原有財產之所有權外，其餘登記於
    被告名義下之不動產，均屬原告所有，自不得認上開自強六
    路房地一經登記為被告之名義，即可當然視為原告所贈與，
    嗣上開自強六路房地因民法親屬編施行法第6 條之1 規定之
    1 年緩衝期間屆滿，而於86年9 月27日因法律變動而歸屬於
    被告所有，即應屬被告之婚後財產，被告辯稱上開自強六路
    房地係受原告贈與而來，不應列入剩餘財產分配云云，尚不
    足採。
  3.另被告所有坐落(1)桃園縣中壢市○○○○段1029地號土地，
    係於78年4 月17日登記於被告名下，登記原因為判決共有物
    分割，原因發生日期為77年12月30日；(2)桃園縣中壢市○○
    ○○段7786建號，門牌號碼為桃園縣中壢市○○○街11號2
    樓建物，係於76年1 月24日登記於被告名下，登記原因為買
    賣，原因發生日期為75年12月17日，有土地登記謄本及建物
    登記謄本在卷可憑。雖兩造亦不爭執桃園縣中壢市○○○○
    段1029地號土地及其上7786建號建物（下稱三和二街房地）
    係由原告出資，登記於被告名下，然夫妻在婚姻關係存續間
    共同置產，比比皆是，夫妻間不動產所有權之登記原因多端
    ，非僅限於「贈與」一因。所謂「贈與」，係當事人一方以
    自己之財產，為無償給與於他方之意思表示，經他方允受而
    生效力之契約（88年4 月21日修正公布前民法第406 條參照
    ），查上開三和二街房地之登記原因分別為「判決共有物分
    割」及「買賣」，而非「贈與」，是此部分仍須由被告就兩
    造有成立贈與之意思表示合致乙節負舉證之責，然被告迄未
    能舉證以實其說，自不得逕以上開三和二街之不動產為原告
    出資，遽認為原告有贈與被告之意。況上開三和二街房地倘
    係由原告贈與被告，該房地之所有權狀理應由被告保管始符
    常情，然上開三和二街房地之所有權狀正本現在原告保管中
    之事實，為兩造所不爭執，是被告辯稱上開三和二街房地係
    受原告贈與所得，亦無足採。
  (二)被告是否有故意減少原告對剩餘財產之分配之行為：
  1.按「夫或妻為減少他方對於剩餘財產之分配，而於法定財產
    制關係消滅前五年內處分其婚後財產者，應將該財產追加計
    算，視為現存之婚後財產。但為履行道德上義務所為之相當
    贈與，不在此限。」，民法第1030條之3 第1 項定有明文。
  2.經查，原告於96年9 月19日向本院提起改用分別財產制之訴
    訟，起訴狀繕本於96年9 月29日送達被告，而被告於96年11
    月6 日具狀陳報其存款計有日盛國際商業銀行定期存單3 筆
    ，合計375,167 元，新竹國際商業銀行274,304 元之定期存
    單及聯邦銀行活期存款66 ,552 元等（新竹商銀及聯邦商銀
    存款兩造均同意不列入剩餘財產分配），並提出日盛國際商
    業銀行存簿及新竹商銀整存整付定期儲蓄存款單、聯邦商銀
    綜合存款存摺等影本為證，此經本院調閱上開卷宗查詢明確
    ，而依被告提出之日盛商銀存簿觀之，被告於日盛銀行之定
    期存款3 筆分別為：(1)存單序號00000000000 ，起存日期96
    年10月14日，到期日98年10月14日，存款金額142,880 元；
    (2)存單序號0000000000，起存日期96年3 月7 日，到期日97
    年3 月7日 ，存款金額124,613 元；(3)存單序號0000000000
    ，起存日期96年9 月24日，到期日97年9 月24日，存款金額
    107,674 元，然經本院依職權向日盛商銀調閱被告之帳戶往
    來明細，被告業於96年10月19日將上開3 筆定期存單辦理中
    途解約，並提款現金398,000 元，存款餘額僅餘170 元，有
    日盛商銀98年5 月20日日銀字第0982W00063090 號函檢送之
    歷史交易表4 件為證，是被告於收受原告訴請改用分別財產
    制起訴狀繕本未幾即將原定期存款全數解約，並提領一空，
    被告雖辯稱係用以支應生活開銷，惟被告於上開改用分別財
    產制案件中自承除日盛銀行之存款外，其於96年11月6 日尚
    有聯邦銀行活期存款66 ,552 元及新竹商銀定期存款274,30
    4 元，自被告於96年9 月29日收受起訴繕本狀迄至96年12月
    19日兩造法定財產關係消滅時，期間不過2 個月餘，單以被
    告於上開聯邦銀行之活期存款66,552元供被告該2 個月餘之
    生活所需即屬綽綽有餘，遑論被告另有新竹商銀定期存款27
    4,304 元，被告竟於知悉原告提起宣告分別財產制後，隨即
    將日盛銀行之存款提領殆盡，其復未能提出有其他特殊支出
    需求之證明，堪認被告於96年10月19日提領之日盛銀行存款
    398,000 元，係屬故意減少原告對於剩餘財產之分配，依民
    法第1030條之3 第1 項之規定，應視為現存之婚後財產。
  (三)綜上，被告所有應列入剩餘財產分配之婚後財產計有1.坐落
    桃園縣中壢市○○段1029地號土地，鑑定價格為901,250 元
    ；2.坐落桃園縣中壢市○○段1060地號土地，鑑定價格為3,
    555,000 元；3.門牌號碼為桃園縣中壢市○○○街11號2 樓
    之建物，鑑定價格為630,907 元。4.門牌號碼為桃園縣中壢
    市○○○路14巷3 號建物，鑑定價格為898,500 元。5.日盛
    銀行存款398,170 元，以上合計6,383,827 元。被告雖辯稱
    上開自強六路之建屋屋齡已30餘年，且為加強磚造，鑑定價
    格過高云云。然查，被告於98年1 月15日本院言詞辯論期日
    表明同意由原告陳報之鑑定機關進行系爭房地之鑑定，嗣原
    告乃陳報由環宇不動產估價師事務所進行鑑定，嗣經該事務
    所中領有（91）台內估字第000064號證照之不動產估價師趙
    惠美參酌區域條件、環境條件、建物使用現況、市場面分析
    、市調案例及該建物2 樓陽台、3 樓及4 樓為增建，屋主表
    示標的曾於81年翻修增建整理等一切情狀，鑑定該建物於96
    年12月19日之898,500 元，有該事務所98年2 月19日環宇B9
    80129 號函檢送之不動產鑑定報告在卷可稽，被告並未能提
    出該鑑定報告有何違誤或失當之積極事證，其空言辯稱鑑價
    金額過高，自無足採。
七、按兩造應列入剩餘財產之計算式為：婚後財產－婚後負債－
    無償取得之財產＝各自之剩餘財產（負數以零計算）。剩餘
    財產多者－剩餘財產較少者÷2＝平均分配額（即剩餘財產
    少者得向多者請求剩餘財產分配之數額）。而兩造於法定財
    產制消滅時屬剩餘財產之範圍分別為：
    1.原告之財產：(1)坐落桃園縣中壢市○○段1074地號土地，
      價格606,900 元；(2)坐落桃園中壢市○○段1073地號土地
      ，價格62,050元；(3)門牌號碼為桃園縣中壢市○○里○○
      路29號4 樓之建物，價格645,957 元。(4)有台灣銀行中壢
      分行存款82,205元、日盛銀行存款513,000 元及現金250,
      000 元。以上合計2,160,112 元。
    2.被告之財產：6,383,827元。
    3.是原告得請求被告給付婚姻存續中之剩餘財產為：2,111,
      858 元【計算式：（6,383,827 －2,160,112） ÷2 ＝
      2,111,858 元，元以下四捨五入】。
八、末原告主張上開不動產均係由原告出資購置，若平均分配，
    對原告顯失公平等語。按民法第1030條之1 第2 項雖規定：
    「依前項規定，平均分配顯失公平者，法院得調整或免除其
    分配額。」，然觀諸民法第1030條之1 之立法理由為法定財
    產關係消滅時，以夫妻雙方剩餘財產之差額，平均分配方為
    公平，亦所以貫徹男女平等之原則，例如夫在外工作或經營
    企業，妻在家操持家務、教養子女備極辛勞，使夫得無內顧
    之憂，專心發展事業，其因此所增加之財產，不能不歸功於
    妻子之協力，則其剩餘財產，除因繼承或無償取得者外，妻
    自應有平均分配之權利。惟夫妻之一方有不務正業，或浪費
    成習等情事，於財產之增加並無貢獻，自不能使之坐享其成
    ，獲得非分之利益。此際如平均分配，顯失公平，應由法院
    調整其分配額或不予分配。是剩餘財產分配請求權是否應調
    整其分配額應以獲得分配之一方是否有不務正業或浪費成習
    等情事為斷。經查，兩造婚姻存續期間，係由原告在外工作
    ，被告在家操持家務、教養子女，其因此所增加之財產，應
    歸功於夫妻協力之結果，故應平均分配，而非全歸賺取薪資
    之原告所有，有如前述。茲被告既在家操持家務、教養子女
    ，對家庭亦有相當之貢獻，原告不能證明被告依前述平均分
    配之結果，有何獲得非分利益之情形，其援引上開規定，請
    求調整原告之分配額，尚非可取。
九、綜上所述，原告本於民法第1030條之1 第1 項之規定，請求
    被告給付2,111,858 元，為有理由，應予准許；至逾上開金
    額之請求，即屬不應准許。
十、原告陳明願供擔保，請准宣告假執行，就其勝訴部分，經核
    無不合，爰酌定相當擔保金額准許之；本院併依職權宣告被
    告以2,111,858 元預供擔保後，得免為假執行。至原告敗訴
    部分，其假執行之聲請，已失所附麗，應予駁回。
十一、據上論結，本件原告之訴為一部有理由，一部無理由，依民
    事訴訟法第79條、第390 條第2 項、第392 條第2 項，判決
    如主文。
中    華    民    國    98    年    9     月    2     日
                  家事法庭法  官  劉佩宜
以上正本係照原本作成
如對本判決上訴，須於判決送達後20日內向本院提出上訴狀
中    華    民    國    98    年    9     月    2     日
                          書記官  陳月桂

司法院資訊處製作；財團法人民間司法改革基金會備份。
